臺灣臺中地方法院民事判決　九十三年度簡上字第三八號
　　上　訴　人　　毅德國際實業有限公司
　　兼法定代理人　乙○○
　　被　上訴人　　東盟開發實業股份有限公司
　　法定代理人　　甲○○
　　訴訟代理人　　楊盤江　律師
右當事人間請求給付租金事件，上訴人對於中華民國九十二年十一月二十八日本院九
十二年度中簡字第二六九二號第一審判決提起上訴，本院於中華民國九十三年九月二
十四日言詞辯論終結，判決如左：
    主      文
原判決第一項、第二項關於命上訴人連帶給付超過新台幣壹佰伍拾柒萬捌仟貳佰元及
自民國九十二年十月三十一日起至清償日止，按週年利率百分之五計算之利息部分，
及該部分假執行之宣告，暨除確定部分外訴訟費用之裁判均廢棄。
右開廢棄部分，被上訴人在第一審簡易之訴駁回。
其餘上訴駁回。
第一審（除確定部分外）及第二審訴訟費用由上訴人連帶負擔十分之九，餘由被上訴
人負擔。
    事實及理由
一、被上訴人起訴主張：上訴人毅德國際實業有限公司（以下簡稱毅德公司）於八十
    九年間承租被上訴人所有坐落臺中市○○路一七○號二樓房屋（以下簡稱系爭房
    屋），上訴人乙○○為系爭租賃契約之連帶保證人。被上訴人雖曾於九十二年三
    月十四日通知上訴人毅德公司於一個月內遷離，雙方提前終止合約，自九十一年
    十一月份起之租金不再計收，以補償該上訴人毅德公司之損失；若該公司擬繼續
    經營，則應支付每月新臺幣（下同）三十萬元之租金，其性質屬於提前終止租約
    之要約，惟上訴人毅德公司迄未回覆是否承諾，被上訴人已於九十二年五月二十
    六日以該公司違約未支付租金及管理費為由終止租約，但該終止之通知於法無據
    ，嗣上訴人毅德公司於九十二年六月十六日始函覆被上訴人同意終止租約，並依
    被上訴人同年三月十四日函辦理，但定於八月三十一日搬遷，超過被上訴人所定
    一個月內遷離之期限，被上訴人之解除契約之要約已失其效力。被上訴人與上訴
    人毅德公司所訂房屋租賃契約第三條約定第一年自八十九年八月一日起至九十年
    六月三十日止，每月租金三十萬元，第二年起，上訴人毅德公司原擬擴大承租面
    積，故約定租金逐年調昇，第三年自九十一年七月一日至九十二年六月三十日止
    每月租金含稅五十四萬七千三百九十一元，第四年自九十二年七月一日至九十二
    年十二月三十一日止每月租金含稅五十七萬四千七百四十八元，惟上訴人毅德公
    司於第二年起並未擴大承租，雙方乃於九十年七月十二日簽訂協議書，將第三年
    及第四年之租金分別調整為每月三十三萬七百五十元及三十四萬七千二百八十八
    元，九十年十二月十八日雙方又簽訂協議書，將九十年十一月一日起至九十一年
    十月三十一日止之租金調降為每月二十萬元，並約定九十一年九月一日再協調往
    後租金調幅，惟雙方迄未再協調，雙方既未就九十一年十一月起之租金調幅達成
    協議，即應依原先之約定即九十年七月十二日之協議，租金自九十一年七月一日
    起至九十二年六月三十止每月三十三萬七百五十元（第三年部分），自九十二年
    七月一日起每月租金三十四萬元七千二百八十八元（第四年部分），但被上訴人
    僅依第一年之租金請求每月三十萬元，上訴人積欠九十一年十一月至九十二年十
    月之租金計三百六十萬元，扣除上訴人已支付之押租金六十萬元，上訴人尚應給
    付欠租三百萬元。另上訴人已積欠十二個月之租金，被上訴人有預為請求九十二
    年十一、十二月兩個月未到期租金之必要，茲併依民事訴訟法第二百四十六條規
    定提起將來給付之訴。雙方所訂房屋租賃契約書第十三條第一項約定如遲付租金
    應依年利率百分之十按日計付遲延利息，故訴之聲明第一、二項之欠租均請求按
    年息百分之十計算遲延利息，為便於計算起見，被上訴人起訴前以支付命令聲請
    狀上所載之二百四十萬元自支付命令繕本送達之翌日起算，其餘擴張及未到期之
    部分，則分別以準備書狀送達之翌日及將來到期之翌日起算遲延利息。兩造所訂
    房屋租賃契約書第五條約定於承租使用期間所發生之電費、自來水費、電話費、
    大樓公共水電費、清潔費及其他一切必要費用均由上訴人負擔，未約定具體之金
    額，嗣雙方口頭約定於九十年底之前每個月管理費為七萬五千元，自九十一年起
    每個月調降為五萬元。上訴人自九十二年起即未付管理費，被上訴人自得請求其
    支付迄十月份為止之管理費計五十萬元及法定遲延利息。另未到期之九十一年十
    一、十二月份管理費每月五萬元，被上訴人亦提起將來給付之訴並請求法定遲延
    利息，爰依租賃契約及連帶保證關係，訴請判決(1)上訴人應連帶給付被上訴人三
    百萬元及其中二百四十萬元自支付命令繕本送達翌日起，其中六十萬元自準備書
    狀繕本送達翌日起，均至清償日，按年息百分之十計算之利息；(2)上訴人應於九
    十二年十一月五日及十二月五日連帶給付被上訴人三十萬元，及其中三十萬元自
    九十二年十一月六日起，其中三十萬元自同年十二月六日起，均至清償日止，按
    年息百分之十計算之利息；(3)上訴人應連帶給付被上訴人五十萬元及自準備書狀
    繕本送達翌日起至清償日止按年息百分之五計算之利息；(4)上訴人應於九十二年
    十一月五日及十二月五日連帶給付被上訴人五萬元及其中五萬元自九十二年十一
    月六日起，其中五萬元自同年十二月六日起，均至清償日止，按年息百分之五計
    算之利息（原審判決上訴人應連帶給付被上訴人(1)一百二十萬元，及自九十二年
    十月三十一日起，至清償日止，按年息百分之五計算之利息；(2)五十萬元，及自
    九十二年十月三十一日起至清償日止，按年息百分之五計算之利息；(3)被上訴人
    其餘之訴駁回。被上訴人對於其受敗訴判決部分，並未聲明不服提起上訴，此部
    分應已確定）等語。並為上訴答辯聲明：駁回上訴。
二、上訴人則均以：被上訴人於九十二年三月十四日來文表示一個月內要終止系爭租
    賃契約，違反租約第十四條第二項終止租約須提前於六個月前通知之約定。九十
    年間兩造曾有協議，於九十一年九月一日再協調往後之租金金額，但被上訴人之
    臺中辦事處撤離，無人可以聯絡，後來也沒有再就租金協商。依目前之經濟情況
    及市場行情，每月租金應降為十五萬元，對每月租金在十五萬元內不爭執，而被
    上訴人之終止租約並不合法，上訴人可以繼續承租，被上訴人如違約不繼續出租
    系爭房屋予上訴人毅德公司，則被上訴人應負擔上訴人毅德公司裝潢損失，上訴
    人並主張此部分損失與上訴人租金抵銷，又上訴人支出修繕大樓冷氣、電力設備
    等費用十二萬一千八百元可扣抵管理費等語，資為抗辯。並為上訴之聲明：請求
    原判決不利上訴人部分廢棄；廢棄部分駁回被上訴人第一審之訴。
三、本件上訴人未於言詞辯論期日到場，核無民事訴訟法第三百八十六條各款所列情
    形，爰依被上訴人聲請，由其一造辯論而為判決。
四、本院經協議兩造整理爭點並簡化如左：
（一）不爭執事項：
  １、上訴人公司於八十九年間承租被上訴人之坐落臺中市○○路一七○號二樓房屋
      ，而以上訴人之法定代理人乙○○為系爭租賃契約之連帶保證人。
  ２、被上訴人曾於九十二年三月十四日、同年五月二十六日發函通知上訴人公司終
      止租約，均不生終止租約之效力。
  ３、原定租約給付依租約第三條約定，但雙方曾於九十年七月十二日簽訂協議書，
      將第三年及第四年之租金分別調整為每月三十三萬零七百五十元及三十四萬七
      千二百八十八元；同年十二月十八日兩造又另立協議書，約定「自九十年十一
      月一日起至九十一年十月三十一日止，每月租金調整為二十萬元，九十一年九
      月一日雙方再協調往後租金調幅。
  ４、兩造並未就九十一年十一月一日以後之租金協調約定金額。
  ５、上訴人於原審於每月租金金額於十五萬元內不爭執。
  ６、兩造租約自九十二年十二月三十一日屆期後，上訴人仍有將租金及管理費之金
      額匯給被上訴人（上訴人主張此項金額係損害金）。
  ７、被上訴人主張兩造協議每個月管理費自九十一年起每個月調降為五萬元，上訴
      人自九十二年起即未付管理費，被告積欠自九十二年一月至十月之管理費，即
      為五十萬元。
  ８、修繕大樓冷氣、電力設備等費用十二萬一千八百元可扣抵管理費。
（二）爭執事項：
  １、上訴人主張本件租賃有兩階段租期，第一階段四年屆至後，被上訴人會在第二
      階段將房屋繼續出租四年給上訴人，嗣被上訴人違反約定，造成上訴人高額裝
      潢等支出之重大損害，與應付租金抵銷。被上訴人否認。
  ２、兩造租約屆期後，上訴人仍有將租金及管理費匯給被上訴人，上訴人自可繼續
      使用租賃物，上訴人則主張此項金額係損害金。
五、茲就前揭兩造爭點分述如下：
（一）上訴人主張本件租賃有兩階段租期，第一階段四年屆至後，被上訴人會在第二
      階段將房屋繼續出租四年給上訴人，嗣被上訴人違反約定，造成上訴人高額裝
      潢等支出之重大損害，與應付租金抵銷乙節，是否有理？經查：
  １、上訴人主張此部分之事實業經被上訴人否認，且查依系爭房屋租賃契約書第二
      條明載：「甲乙雙方（按甲方係指被上訴人，乙方係指上訴人毅德公司）同意
      租賃期間為參年伍個月，即自民國捌拾玖年捌月壹日起至民國玖拾貳年拾貳月
      參拾壹日止」、第三條第二項約定：「租約期滿甲方如續為出租，乙方有依同
      樣條件優先承租之權利」、第八條約定：「乙方於租期屆滿時，除經甲方書面
      同意繼續出租外，應即日將租賃房屋恢復原狀騰空交還甲方，不得藉詞推諉或
      主張任何權利」等情，有兩造簽訂之系爭租賃契約在卷可稽，顯見租期屆滿是
      否續約，被上訴人有權決定；再者，查系爭房屋之所有權人除被上訴人外尚有
      多人等情，有被上訴人提出之租賃標的明細表影本貳紙在卷可憑，而被上訴人
      於售屋之初向其承租，租期至九十二年十二月三十一日止等情，亦有被上訴人
      提出之修訂協議書及租賃契約書影本各壹份在卷可參，故在該日期之後，被上
      訴人已無承租權，無再出租給上訴人之權限，要無可能於八十九年與上訴人簽
      訂租約之時即同意於九十二年十二月三十一日期滿後續租，況上訴人主張被上
      訴人會於第二階段（即租期屆滿後）繼續將房屋出租云云，並未舉證以實其說
      ，自難採信。
　２、又依系爭房屋租賃契約第十一條約定：「租賃期間內，有關產品展示、陳設及
      其裝璜事宜，概由乙方自行負責，房屋有改裝設施或變更設計之必要，必須於
      施工前將設計圖面交付甲方同意備存乙份，再自行裝設，但不得損害原有建築
      結構與安全，且乙方負責一切相關變更設計及改裝後之法律責任。乙方於租期
      屆滿，交還租賃房屋時，應回復租賃物之原狀交還甲方，並不得向甲方請求任
      何補償」、第八條約定：「乙方於租期屆滿時，除經甲方書面同意繼續出租外
      ，應即日將租賃房屋恢復原狀騰空交還甲方，不得藉詞推諉或主張任何權利」
      ，則上訴人以其於承租房屋後裝潢設備受有損害為由，請求賠償，亦屬無據。
（二）上訴人主張兩造租約屆期後，上訴人仍有將租金及管理費匯給被上訴人，上訴
      人自可繼續使用租賃物乙節，是否有理？
      經查，被上訴人對於兩造租約自九十二年十二月三十一日屆期後，上訴人仍有
      將租金及管理費之金額匯給被上訴人等情，固不爭執，惟辯稱此項金額係損害
      金等語。按租賃期限屆滿後，承租人仍為租賃物之使用收益，而出租人不即表
      示反對之意思者，視為以不定期繼續契約，民法第四百五十一條定有明文，而
      此條所謂不即表示反對之意思，係指一般交易觀念所認為相當之時期內，不表
      示反對之意思而言，此項意思表示亦不必以明示之方法為之（最高法院三十七
      年上字第八二八八號判例意旨參照）。查本件被上訴人曾於九十二年三月十四
      日、同年五月二十六日即已發函通知上訴人公司終止租約（雖均不生終止租約
      之效力），有被上訴人於原審提出之存證信函在卷可憑，而被上訴人再於九十
      二年七月十五日即向本院聲請對上訴人核發支付命令，請求上訴人支付積欠之
      租金及管理費，經上訴人聲明異議，原支付命令之聲請視為起訴後，被上訴人
      復於原審審理期間之九十二年十月二十三日擴張訴之聲明請求上訴人給付積欠
      之租金及管理費，併請求將來給付之九十二年十一、十二月（即本件租約屆滿
      為止）之租金及管理費等情，則被上訴人顯有於本件租約期限屆至時不再繼租
      之意思甚明，雖被上訴人於本件租約於九十二年十二月三十一日屆期後，仍有
      收受上訴人匯入之租金及管理費等情，亦難認本件被上訴人即有默示繼續出租
      之事實，是上訴人此部分之主張即非可採。
六、又查，關於被上訴人請求租金及管理費部分，茲分述如左：
（一）被上訴人曾於九十二年三月十四日、同年五月二十六日發函通知上訴人公司終
      止租約，均不生終止租約之效力，此為兩造所不爭，則兩造八十九年所訂租賃
      契約尚未合法終止，被上訴人仍得依約請求上訴人給付租賃存續時之租金。至
      於租金部分，依原定租約給付依租約第三條約定，但雙方曾於九十年七月十二
      日簽訂協議書，將第三年及第四年之租金分別調整為每月三十三萬零七百五十
      元及三十四萬七千二百八十八元；同年十二月十八日兩造又另立協議書，約定
      「自九十年十一月一日起至九十一年十月三十一日止，每月租金調整為二十萬
      元，九十一年九月一日雙方再協調往後租金調幅，兩造並未就九十一年十一月
      一日以後之租金協調約定金額，而上訴人於原審審理時同意於每月租金金額以
      十五萬元計算等情，此為兩造所不爭執，則被上訴人請求上訴人給付九十一年
      十一月起至九十二年十月止之租金，即於每月十五萬元之範圍，共一百八十萬
      元，再扣除押租金六十萬元，計一百二十萬元範圍內，即於法有據。又被上訴
      人就上開租金之利息於原審係請求自如前開原審聲明所示，惟原審判決認被上
      訴人僅得請求自準備書狀繕本送達被告翌日即九十二年十月三十一日起，按年
      息百分之五計算之利息，被上訴人就其原審之利息請求超過原審判決准許部分
      ，並未再予爭執而為上訴，是就該部分，本院即不予審酌，併此敘明。
（二）本件被上訴人主張兩造協議每個月管理費自九十一年起每個月調降為五萬元，
      上訴人自九十二年起即未付管理費，上訴人積欠自九十二年一月至十月之管理
      費，即為五十萬元，此為上訴人所不爭執，自堪信為真實。又上訴人主張其修
      繕大樓冷氣、電力設備等費用十二萬一千八百元可扣抵管理費等情，此亦為被
      上訴人所不爭，亦堪採信，本件上訴人積欠之管理費五十萬元，扣除十二萬一
      千八百元，尚餘三十七萬八千二百元，被上訴人自得請求此部分金額，及自準
      備書狀繕本送達上訴人翌日即九十二年十月三十一日起，按年息百分之五計算
      之利息。
七、綜前所述，被上訴人依租賃契約及連帶保證關係，訴請上訴人連帶給付(1)租金一
    百二十萬元及自準備書狀繕本送達翌日即九十二年十月三十一日起，至清償日，
    按年息百分之五計算之利息；(2)管理費三十七萬八千二百元及自準備書狀繕本送
    達翌日即九十二年十月三十一日起至清償日止按年息百分之五計算之利息，合計
    一百五十七萬八千二百元及自九十二年十月三十一日起至清償日止按年息百分之
    五計算利息之範圍內，為有理由，應予准許，逾此請求之範圍，即屬無據，應予
    駁回。原審就超過上開應准許之部分，為上訴人敗訴之判決，並依聲請酌定擔保
    金為假執行之宣告，尚有未洽，上訴意旨就此部分指摘原判決不當，求予廢棄改
    判，為有理由，應予改判如主文第一、二項所示。至於上開應准許部分，原審判
    命上訴人如數給付，並依聲請酌定擔保金宣告假執行，核無違誤，上訴意旨就此
    部分，仍執陳詞，指摘原判決不當，求予廢棄，為無理由，應駁回其上訴。
八、本件事證已臻明確，兩造其餘主張及舉證，與本件判決結果並無影響，爰不逐一
    論述。
九、據上論結，本件上訴為一部有理由，一部無理由，依民事訴訟法第四百六十三條
    、第三百八十五條第一項前段、第四百三十六條之一第三項、第四百五十條、第
    四百四十九條第一項、第七十九條、第八十五條第二項，判決如主文。
中　　　華　　　民　　　國　　九十三　　年　　　十　　　月　　　八　　　日
                              臺灣臺中地方法院民事第三庭
~B審判長法官　張瑞蘭
~B　　　法官　林宗成
~B　　　法官　張國華
右正本證明與原本無異。
本件得上訴。
中　　　華　　　民　　　國　　九十三　　年　　　十　　　月　　　十二　　日
~B法院書記官　李玉容
